【裁判字號】    92,重上,294
【裁判日期】    921216
【裁判案由】    拆屋還地等
【裁判全文】
臺灣高等法院民事判決                            九十二年度重上字第二九四號
    上  訴  人  甲○○
    法定代理人  鐘國珍
    訴訟代理人  劉錦樹律師
    複代理人    李珮瑄律師
    上  訴  人  丁○○
                己○○
                戊○○
                丙○○○
                乙○○
    右五人共同
    訴訟代理人  鄭斌濟律師  兼送達代收人
當事人間請求拆屋還地等事件，兩造對於中華民國九十二年四月二十二日臺灣板橋地
方法院九十一年度重訴字第三五六號第一審判決提起上訴，本院於九十二年十二月二
日言詞辯論終結，判決如下：
    主      文
原判決關於駁回丁○○、己○○、戊○○、丙○○○、乙○○後開第二項之訴部分及
該部分假執行之聲請，並該訴訟費用之裁判均廢棄。
甲○○應自民國八十六年五月三十日起至九十一年五月二十九日止，按年給付乙○○
、丁○○、丙○○○各新台幣貳萬壹仟壹佰拾元、戊○○柒萬仟玖佰伍拾陸元、
己○○萬陸仟玖佰柒拾捌元。
甲○○之上訴駁回。
第一、二審訴訟費用除確定部分外，由甲○○負擔。
本判決第二項於乙○○、丁○○、丙○○○各以新台幣萬伍仟元、戊○○以新台幣
壹拾貳萬元、己○○以新台幣陸萬壹仟元供擔保後得假執行，但甲○○於假執行程序
實施前各以新台幣拾萬伍仟陸佰伍拾元、拾萬伍仟陸佰伍拾元、拾萬伍仟陸佰伍拾元
、拾陸萬玖仟柒佰捌拾元、壹拾捌萬肆仟捌佰玖拾元或等值之台灣銀行城中分行無
記名可轉讓定期存單分別為乙○○、丁○○、丙○○○、戊○○、己○○預供擔保後
，得免為假執行。
    事實及理由
甲、程序方面：
一、上訴人甲○○依據台北縣政府民國七十年十二月三十一日北府民一字第三○六五
    一七號函成立信徒大會、訂立組織章程、定名為「甲○○」向台北縣政府申請登
    記，甲○○原無信徒登記，原管理人張木枝於六十四年十二月十七日死亡，於七
    十年十二月三十一日在信徒大會中改選鐘國珍為管理人（見原審卷第四十四頁）
    ，則甲○○為業已向台北縣政府登記有案之寺廟，設有管理人，已推選鐘國珍為
    其管理人，設在台北縣林口鄉○○路七十四號，依據民事訴訟法第四十條第一、
    三項之規定：「有權利能力者，有當事人能力，非法人團體設有代表人或管理人
    者，有當事人能力」，甲○○尚未成立法人，為非法人團體，因設有管理人，依
    據上開法條之規定有權利能力，故有當事人能力。
二、上訴人丁○○、己○○、戊○○、丙○○○、乙○○（下稱丁○○等五人）等於
    起訴後始獲悉甲○○正確之名字，自應補正其之名字為甲○○、其管理人（即法
    定代理人）為鐘國珍。丁○○等五人在起訴時將甲○○管理委員會列為被告、其
    管理人（即法定代理人）亦為鐘國珍，因補正前後均為請求將蓋在丁○○等五人
    及其他共有人林文通、吳愛玉、陳英美、張葉岸共有之台北縣林口鄉○○段中湖
    小段五三之二地號，面積八三九平方公尺土地上之甲○○所有之建築改良物予以
    拆除，將該土地返還與丁○○等五人及其他共有人，係屬「請求之基礎事實同一
    」與「不防礙被告之防禦及訴訟之終結」之情形，丁○○等五人於原審依據民事
    訴訟法第二百五十五條第一項第二款、第七款補正上訴人甲○○之名稱為甲○○
    ，於法並無不合，特予敘明。
乙、實體方面：
一、本件上訴人丁○○、己○○、戊○○、丙○○○、乙○○主張：位於台北縣林口
    鄉○○段中湖小段五三之二地號土地（下稱系爭土地），面積八百三十九平方公
    尺，係上訴人丁○○等五人與訴外人林文通、吳愛玉、陳英美、張葉岸等人所共
    有，上訴人戊○○、乙○○、己○○、丁○○、丙○○○之應有部分分別為五十
    四之十四、五十四之四、五十四之七、五十四之四、五十四之四，共有人林文通
    、吳愛玉、陳英美、張葉岸之應有部分分別為二十七分之四、六十分之一、二十
    分之三、五十四分之四。丁○○等五人之先父陳炘於民國三十六年間死亡後，丁
    ○○等五人四散居住，對於系爭土地疏於管理，至數年前系爭土地有一小部分遭
    上訴人甲○○竊佔，違章建築寺廟，丁○○等五人念在鐘國珍係蓋建寺廟，僅先
    請求上訴人甲○○照價收買，保留拆屋還地，詎料甲○○橫蠻無理，迄至八十五
    年間竟變本加厲，未請領建造執照公然在系爭土地上大興土木興建違章建築作為
    甲○○之廟屋，將系爭土地八百三十九平方公尺全部加以竊佔，經丁○○等五人
    一再催促拆除建物返還佔用之土地均無效果。甲○○無權佔用系爭土地違章蓋建
    甲○○，依民法第七百六十七條、第八百二十一條之規定，甲○○自應將其在丁
    ○○等五人共有系爭土地上蓋建之建築物予以拆除後返還土地予丁○○等五人及
    其他共有人林文通、吳愛玉、陳英美、張葉岸。又系爭土地面積八百三十九平方
    公尺，每平方公尺申報地價為新台幣（下同）六千八百元，合計申報地價為五百
    七十萬五千二百元，依該地段周遭經濟環境如予出租，其年息百分之七計算租金
    額三十九萬九千三百六十四元為適當，為此請准判令甲○○自八十六年五月三十
    日起至返還上開共有土地之日止，按年給付不當得利三十九萬九千三百六十四元
    予丁○○等五人及其他共有人林文通、吳愛玉、陳英美、張葉岸等情。（上開請
    求，原審判決甲○○應將坐落台北縣林口鄉○○段中湖小段五三之二地號土地上
    如原審判決附圖所示五三之二Ａ部分面積○‧○○二七公頃、五三之二Ｂ部分面
    積○‧○二二四公頃、五三之二Ｃ部分面積○‧○○三八公頃之地上建物及如附
    圖所示黃色部分之圍牆拆除，將土地返還丁○○等五人及其他共有人全體；甲○
    ○應自九十一年五月三十日起至返還前項所示土地之日止，按年給付乙○○、丁
    ○○、丙○○○各二萬一千一百三十元、戊○○七萬三千九百五十六元，己○○
    三萬六千九百七十八元，而駁回丁○○等五人其餘之訴。）丁○○等五人不服，
    提起一部上訴，並上訴聲明(一)原判決關於判決乙○○、戊○○、己○○、丁○○
    、丙○○○請求甲○○給付不當得利後開敗訴部分予以廢棄，改判甲○○應自八
    十六年五月三十日起至九十一年五月二十九日止按年給付乙○○、丁○○、丙○
    ○○各二萬一千一百三十元，按年給付戊○○七萬三千九百五十六元、按年給付
    己○○三萬六千九百七十八元。(二)上開請求，願供擔保請准宣告假執行。又甲○
    ○亦聲明不服，就其敗訴部分提起一部上訴，丁○○等五人答辯聲明駁回甲○○
    之上訴。
二、上訴人甲○○則以：甲○○於民國三十六年間興建時，當時之創辦委員賴金串捐
    獻林口鄉○○○○○段五十四地號土地二四五坪，另一創辦委員林阿治捐獻同小
    段五十三地號土地四百六十三坪，該地為林阿治與人共有，林阿治有耕作權，因
    土地還不夠，又於四十五年間以每坪三元之價格向林阿治購買三百坪，土地之價
    金係另外由創辦委員吳水、張木枝、吳金仁、林清秀等人捐獻，系爭土地之地價
    稅均由甲○○負責繳納，林阿治答應和共有人解決過戶問題，因故拖延至今未辦
    理過戶手續。上開五十三地號土地嗣於五十六年十二月五日奉省府五十六年八月
    九日府民地甲字第六四七０五號令核准地目等則調整，始分割出五三之一、五三
    之二、五三之三地號土地，甲○○位於在五十四之一及五十三之二地號土地上，
    林阿治所捐獻及出售之前開五十三地號土地，合計七六三坪，甲○○佔用系爭五
    十三之二地號面積僅有七五點九二七五坪，並非原告所指稱之占用五十三地號土
    地八三九平方公尺全部，相較於林阿治所捐獻及出售之土地面積七六三坪，甲○
    ○所占用之面積並未逾範圍。縱令認丁○○等五人關於甲○○無權占有之主張苟
    能成立，惟原審判決附圖所示五三之二Ａ及五三之二Ｂ部分僅有其中一部跨至五
    三之二號土地，依民法第七百九十六條有關越界建築之規定，為避免拆除此等建
    物有礙於物之使用之經濟效益，自不宜許其拆除。另丁○○等五人僅為系爭土地
    之部分共有人卻請求全部不當得利之給付，已屬於法不合，且甲○○對於系爭土
    地乃因善意而占有，縱其占有欠缺本權，仍得對系爭土地為合法之使用收益，亦
    為民法第九百五十二條所明定，自無不當得利之可言，丁○○等五人未能指明甲
    ○○係自何時並以何種程度及範圍占用系爭土地，竟逕主張自八十六年五月三十
    日起即應給付全部土地之不當得利，其據以請求返還不當得利之基礎顯然並不實
    在，其請求當為無理由等情。並上訴聲明(一)原判決關於命甲○○將坐落台北縣林
    口鄉○○段中湖小段五三之二號土地上如原審判決附圖所示五三之二Α部分面積
    ○‧○○二七公頃、五三之二Β部分面積○‧○二二四公頃之地上建物拆除並將
    其坐落之土地返還丁○○等五人及其他共有人全體之部分，及命甲○○自九十一
    年五月三十日起至返還前項所示土地之日止，按年給付乙○○、丁○○、丙○○
    ○各二萬一千一百三十元、戊○○七萬三千九百五十六元，己○○三萬六千九百
    七十八元，暨各該部分假執行之宣告與命負擔訴訟費用部分之裁判均廢棄。(二)上
    開廢棄部分，丁○○等五人在第一審之訴及假執行聲請均駁回。另答辯聲明(一)駁
    回丁○○等五人之上訴。(二)如受不利之判決，請准以現金或臺灣銀行城中分行無
    記名可轉讓定期存單供擔保後免為假執行。
三、兩造不爭之事實：
    查丁○○等五人主張座落台北縣林口鄉○○段中湖小段五三－二地號土地係伊與
    訴外人林文通、吳愛玉、陳英美、張葉岸等人所共有，戊○○、乙○○、己○○
    、丁○○、丙○○○之應有部分分別為五十四之十四、五十四之四、五十四之七
    、五十四之四、五十四之四，其他共有人林文通、吳愛玉、陳英美、張葉岸之應
    有部分分別為二十七分之四、六十分之一、二十分之三、五十四分之四。甲○○
    於系爭土地上如原判決附圖（下稱附圖）所示五三－二Ａ部分面積○‧○○二七
    公頃、五三－二Ｂ部分面積○‧○二二四公頃、五三－二Ｃ部分面積○‧○○三
    八公頃之土地上建築寺廟及戲台，並於如附圖所示黃色部分建築圍牆，圍牆內之
    空地０．０五五公頃作為出入及停放東西之用（Ｃ部分及空地未上訴）而占用丁
    ○○等五人共有之系爭土地，業據丁○○等五人提出土地登記簿謄本、地籍圖謄
    本附卷可稽（見原審卷第十頁至十四頁），並經本院及原審履勘現場，並經台北
    縣新莊地政事務所測量，製有土地複丈成果圖在卷可按，復為甲○○所不爭，堪
    信為真實。
四、兩造爭執要旨：（一）甲○○占有系爭土地Ａ、Ｂ部分是否為無權占有？（二）
    丁○○等五人請求甲○○返還八十六年五月三十一日起至九十一年五月二十九日
    止期間之不當得利有無理由？茲分述之：
    (一)甲○○為無權占有：
    1.甲○○抗辯其占用系爭土地係出賣人林阿治及其他全體共有人本於買賣之法律
      關係所交付，具有正當權源云云，並提出土地寄附書、大眾廟記事、土地杜賣
      證暨付款收據之影本各一件為證（見原審卷第二０七－二一一頁）。然丁○○
      等五人否認上開土地寄附書及杜賣證為真正，遑論甲○○自陳無法提出該二私
      文書之原本並證明該二私文書之真正（見原審卷第二０四頁）；就實體關係而
      言，上開寄附書、杜賣證記載之寄附者及賣主均為林阿治，惟當時土地登記之
      所有人卻為林乞、陳盤銘、陳炘，此有土地登記總簿影本附於本院八十八年度
      上易字第五六八九號刑事卷內可憑（見同前卷第四九－五五頁）。而林阿治雖
      於三十九年三月三日因繼承取得林乞對該土地之應有部分，惟依前揭土地登記
      總簿之記載，林阿治亦係與林文賢、林文財、林文珍、林勝造、黃林春江等人
      共同繼承取得。故林阿治並無單獨處分土地之權限。甲○○復未舉證證明林阿
      治贈與及出售土地曾得其他共有人及繼承人同意或授權，則林阿治以自己名義
      贈與及出售土地與甲○○，因林阿治並無單獨處分土地之權限，甲○○縱係基
      於與林阿治間之契約關係而由林阿治交付土地使用，亦不得以此對抗非契約當
      事人之其他共有人及其繼承人，故甲○○抗辯其占用系爭土地具有正當權源云
      云，並不足採。
    2.甲○○雖又辯稱系爭土地上如附圖所示五三之二Ａ部分及五三之二Ｂ部分建物
      ，為民法第七百九十六條所定之越界建築，丁○○等五人不得訴請拆除云云。
      惟按民法第七百九十六條之規定，得拒絕鄰地所有人提出移去或變更越界建築
      物之請求者，以土地所有人在自己地上建築物房屋逾越疆界，而鄰地所有人已
      知其越界仍不即時提出異議者為限，如第三人在他人土地上建築房屋逾越鄰地
      者，尚無援用該條以拒絕鄰地所有人請求移去越界建築之餘地（最高法院五十
      七年度台上字第一二七○號判決意旨參照）。丁○○等五人主張甲○○坐落之
      基地，均非屬甲○○所有之土地乙節，並未據甲○○加以爭執，應堪信為真實
      ，則依上開最高法院判決意旨，及甲○○已無援用民法第七百九十六條規定拒
      絕丁○○等五人請求移去越界建築之餘地。況如附圖所示五三之二Ｂ部分建物
      ，於八十八年五月七日經檢察官勘驗現場時，仍在興建中，此據甲○○法定代
      理人鐘國珍於檢察官勘驗現場時所自承，並有台北縣新莊地政事務所八十八年
      五月十二日之土地複丈成果圖附於原審法院八十八年度偵字第八一一○號卷內
      可稽業據原審調閱該院八十八年度易字第二四二五號刑事案全卷核符在案；而
      丁○○等五人早於八十八年三月二十九日即對甲○○之法定代理人提出竊佔之
      告訴，自屬於建物未完成前即時提出異議，故與民法第七百九十六條規定知其
      越界仍不即時提出異議之要件亦不相符。甲○○所辯丁○○不得訴請拆除越界
      建築云云，亦無可取。
    3.按所有人對於無權占有或侵奪其所有物者，得請求返還之，對於妨害其所有權
      者，得請求除去之；又各共有人為全體共有人之利益，對於第三人得就共有物
      之全部，為回復共有物之請求，民法第七百六十七條、第八百二十一條定有明
      文。本件甲○○於系爭土地上建築寺廟、戲台、圍牆等建物，無正當權源占用
      丁○○等五人與他人共有之系爭土地，丁○○等五人為全體共有人之利益訴請
      甲○○將系爭土地上之地上物拆除，將土地返還丁○○等五人及全體共有人，
      於法並無不合，應予准許。
    (二)丁○○等五人得各自請求返還五年之相當租金之不當得利：
    1.按無法律上原因而受有利益，致他人受損害者，應返還其利益。民法第一百七
      十九條定有明文。又占有使用他人土地，可能獲得相當於租金之利益為社會通
      常之觀念，最高法院著有六十一年度台上字第一六九五號判例可資參照。甲○
      ○自本件起訴之日即九十一年五月三十日起至返還系爭土地之日止，應給付相
      當於租金之不當得利，乃屬當然。
    2.甲○○抗辯其以系爭土地係合法買受及受信徒之捐，基於善意並為其所有之
      意思占有土地，僅於本權訴訟敗訴時，自受訴訟拘束起視為惡意占有，換言之
      對造僅得請求返還自本件訴訟繫屬日即九十一年五月三十日起至甲○○返還系
      爭土地之日止，相當於租金之不當得利云云。然查民法第九百四十三條：「占
      有人於占有物上，行使之權利，推定其適法有此權利。」之占有權利推定之規
      定，有所限制，即有「人之限制」、「物之限制」及「內容之限制」，茲就「
      人之限制」而言，占有人之占有如係受移轉而取得者，對於為移轉之前占有人
      ，不得主張本條權利之推定；又自所有人取得之占有人，就權利與所有人有所
      爭執時，亦不得援用本條之規定，故其推定係以對於所有人或移轉占有之前占
      有人以外之第三人關係為前提至於「物之限制」則為已登記之不動產，即無本
      條之適用（參見謝在全著民法物權下冊第五一０－五一一頁），本件丁○○等
      五人為系爭土地之所有權人（共有人），而系爭土地為已登記之不動產，有土
      地登記簿謄本附卷可稽（見同前），本件甲○○占有系爭土地如附圖Ａ、Ｂ部
      分，既屬丁○○等五人及其他共有人所有之土地，且已登記，自不得以援引上
      開法條之規定，推定其適法有此權利。雖最高法院七十七年度台上字第一二０
      八號判決意旨謂：「按占有人於占有物上行使之權利，推定其適法有此權利
      。又善意占有人依推定其為適法所有之權利，得為占有物之使用及收益。分別
      為民法第九百四十三條、第九百五十二條所明定。是占有人因此項使用所獲得
      之利益，對於所有人不負返還之義務，此為不當得利之特別規定，不當得利規
      定於此無適用之餘地」。然該判決意旨與上開法理上之說明有違，且未被採為
      判例，自不得援引為甲○○有利主張之依據，甲○○此部分抗辯，委不足採。
    3.至於賠償金額之計算，依土地法第一百零五條準用同法第九十七條規定，應以
      不超過土地申報價額年息百分之十為限。查系爭土地面積八百三十九平方公尺
      ，八十六年七月及八十九年七月之申報地價均為每平方公尺六千八百元，有丁
      ○○等五人提出之地價謄本附卷可憑（見原審卷第二二五頁）。本院斟酌系爭
      緊鄰雙向二車道道路，交通便利，兩側建築大多為樓層四層以下公寓，性質上
      為住、商混合區域，工商繁榮程度及生活機能均屬普通，有丁○○等五人提出
      之照片在卷（見同前卷第一五九－一六０頁）可佐，及甲○○利用基地之經濟
      價值等事項，認本件丁○○等五人所受相當於租金之損害，以申報地價年息百
      分之五計算為合理。依此計算，系爭土地相當於租金之損害金額一年應為二十
      八萬五千二百六十元（6800*839*5/100=285260）。乙○○、丁○○、丙○○
      ○應有部分各五十四分之四戊○○應有部分五十四分之十四，己○○應有部分
      五十四分之七，據此計算每人每年之損害金額分別為乙○○、丁○○、丙○○
      ○各為二萬一千一百三十元（元以下四捨五入，以下同），戊○○為七萬三千
      九百五十六元，己○○為三萬六千九百七十八元。
    4.從而丁○○等五人請求甲○○自八十六年五月三十日至返還系爭土地之日止
      ，按年分別給付丁○○等五人上開之金額，應予准許。
五、綜上所述，本件丁○○等共有人依無權占有及返還不當得利之法則，求為判命甲
    ○○拆除系爭土地上如附圖所示Ａ、Ｂ部分之建物將基地返還丁○○等五人及其
    他共有人全體及自九十一年五月三十日起至返還系爭土地之日止，按年給付相當
    租金之不當得利（如原判決第二項）部分，洵屬有據，應予准許，原審判決丁○
    ○等五人此部分勝訴，核無不合，甲○○上訴論旨，仍執陳詞，指摘原判決此部
    分不當聲請廢棄改判，為無理由，自應駁回其上訴。至於丁○○等五人求為判命
    甲○○給付自八十六年五月三十日起至九十一年五月二十九日止，按年給付乙○
    ○、丁○○、丙○○○各二萬一千一百三十元，按年給付丁○○七萬三千九百五
    十六元，按年給付己○○三萬六千九百七十八元部分，尚非無據，亦應准許，原
    審失察，遽予駁回丁○○等五人此部分之訴，尚有可議，上訴人丁○○等五人指
    摘原判決此部分不當，聲明廢棄改判，為有理由，爰將原判決此部分廢棄改判如
    主文第二項所示。
六、假執行之宣告：本件兩造均陳明願供擔保請准、免宣告假執行，經核尚無不合，
    爰分別酌定相當擔保金額准許之。
七、本件事證已臻明確，兩造其餘之攻防方法與判決結果不生影響，無庸逐一論述，
    ，併此敘明。
丙、據上論結，本件丁○○等五人之上訴為有理由，甲○○之上訴為無理由，依民事
    訴訟法第四百四十九條第一項、第四百五十條、第七十八條、第四百六十三條、
    第三百九十條第二項、第三百九十二條，判決如主文。
中      華      民      國    九十二    年     十二     月    十六      日
                              民事第八庭
                                  審判長法  官    鄭  三  源
                                        法  官    王  淇  梓
                                        法  官    郭  松  濤
右正本係照原本作成。
甲○○如不服本判決，應於收受送達後二十日內向本院提出上訴書狀，其未表明上訴
理由者，應於提出上訴後二十日內向本院補提理由書狀（均須按他造當事人之人數附
繕本）上訴時應提出委任律師或具有律師資格之人之委任狀；委任有律師資格者，另
應附具律師資格證書及釋明委任人與受任人有民事訴訟法第四百六十六條之一第一項
但書或第二項（詳附註）所定關係之釋明文書影本。
中      華      民      國    九十二    年    十二      月    十九      日
                                        書記官    方  素  珍
附註：
民事訴訟法第四百六十六條之一（第一項、第二項）：
對於第二審判決上訴，上訴人應委任律師為訴訟代理人。但上訴人或其他法定代理人
具有律師資格者，不在此限。
上訴人之配偶、三親等內之血親、二親等內之姻親，或上訴人為法人、中央或地方機
關時，其所屬專任人員具有律師資格並經法院認為適當者，亦得為第三審訴訟代理人
。


司法院資訊處製作；財團法人民間司法改革基金會備份。
